臺灣板橋地方法院民事判決　九十二年度簡上字第三二四號
　　 上 訴 人　 乙○○
　　 被上訴人　 丙○○
右當事人間請求確認債權不存在事件，上訴人對於中華民國九十二年八月二十九日臺
灣板橋地方法院三重簡易庭九十二年重簡字第四七二號第一審判決提起上訴並為訴之
追加，於中華民國九十三年三月十七日言詞辯論終結，本院判決如左：
    主   文
原判決關於駁回上訴人後開第二項之訴部分，及訴訟費用之裁判均廢棄。
確認如附表一所示本票債權於超過本金新台幣壹拾萬元及如附表二所示之利息債權不
存在。
其餘上訴及追加之訴駁回。
第一、二審訴訟費用及追加之訴訟費用由被上訴人負擔四分之三，餘由上訴人負擔。
    事實及理由
甲、程序上之理由
（一）民事訴訟法第二百五十六條第二款規定之擴張或減縮應受判決事項之聲明，係
      其擴張或減縮僅生訴之聲明之變更或追加，而不生訴訟標的之變更或追加者而
      言（最高法院八十二年度台上字第一九０六號判決意旨參照），並為民事第二
      審準用，民事訴訟法第四百四十六條第一項載有明文。
（二）本件上訴人起訴確認本院九十一年票字第一八三七號本票裁定所載附表一所示
      之本票債權十三萬元部分（以下簡稱系爭本票）之債權不存在，嗣於本院於九
      十三年三月十七日言詞辯論時擴張訴之聲明為「確認如附表所示之本票債權新
      台幣四十五萬八千元不存在」，合於前開規定，應予准許。
乙、實體部分
一、上訴人起訴主張：
（一）被上訴人販售土木工程材料於上訴人，上訴人係遭受被上訴人威脅，始簽發系
      爭本票二紙，面額共計為四十五萬八千元交付予被上訴人，事後上訴人已清償
      兩造之工程材料款三十二萬八千元，其餘十三萬元清運垃圾之費用，係由上訴
      人之業主乾源公司直接請被上訴人清運，並非由上訴人僱用被上訴人清運，自
      不應由上訴人清償此筆費用，且被上訴人當時清運垃圾之費用，上訴人代向業
      主請款後，由於被上訴人向業主乾源公司借支二萬元，又交付被上訴人二萬元
      ，總計已清償四萬元，故被上訴人與乾源公司間僅餘九萬元之清運垃圾費用尚
      未清償，被上訴人卻持有上訴人簽發之系爭本票二紙向鈞院聲請本票裁定，經
      鈞院以九十一年度票字第一八三七號裁定准許，爰依法提起本訴，確認系爭本
      票債權其中十三萬元部份之債務不存在（原審為上訴人全部敗訴之判決）。並
      於本院審理時擴張訴之聲明為「確認如附表一所示之本票債權新台幣四十五萬
      八千元不存在」。
（二）聲明：原判決廢棄，確認附表一所示本票債權新台幣四十五萬八千元之債權不
      存在。
二、被上訴人抗辯：
（一）上訴人向業主乾源公司承包工程後，向被上訴人購買工程材料，並僱用被上訴
      人代為清運垃圾，然上訴人陸續積欠款項，故由上訴人簽發系爭本票二紙以為
      清償，經上訴人清償工程材料款三十二萬八千元，尚餘十三萬元之清運垃圾費
      尚未清償，於本件訴訟進行中於九十二年十一月一日上訴人又清償三萬元，尚
      餘十萬元之垃圾清運費尚未清償。
（二）第一期之垃圾清運費為六萬四千四百元，係由上訴人向業主乾源公司請款後，
      上訴人僅交付二萬元予被上訴人，故第一期垃圾清運費尚餘四萬四千四百元未
      清償，加計第二期垃圾清運費，尚餘十三萬元之垃圾清運費尚未清償。被上訴
      人並未向業主乾源公司借支二萬元，上訴人所述顯屬不實。
（三）第一期清運垃圾費，係由上訴人向業主乾源公司請款後，再核發給被上訴人，
      被上訴人曾直接向乾源公司請款遭拒，乾源公司要求應由上訴人請款，不得直
      接由被上訴人向乾源公司請款，故上訴人主張係由被上訴人之業主乾源公司僱
      用被上訴人清運垃圾云云，顯屬不實。
（四）上訴人簽發系爭本票二紙後，並未按期還款，於九十一年十二月十一日之前共
      還款三十萬五千元部分，同意應抵充本金後，自九十一年十二月十二日起加計
      利息，之後又於九十二年一月十三日、九十二年十一月一日又分別清償二萬三
      千元、三萬元部分，同意先抵充本金後，仍應加計利息。
（五）聲明：駁回上訴。
三、兩造不爭執之事實（參見九十三年二月十一日準備程序筆錄、九十三年三月十七
    日言詞辯論筆錄）
（一）上訴人簽發系爭本票二紙為真正，面額共計四十五萬八千元，係清償兩造間承
      攬契約之工程材料費及相關款項，成立代物清償契約，上訴人已分別自九十一
      年七月十二日起至九十一年十二月十一日、九十二年一月十三日陸續清償工程
      材料款三十萬五千元、二萬三千元，合計共清償三十二萬八千元，兩造之工程
      材料款均已清償完畢，尚餘清運垃圾費用十三萬元尚未清償。
（二）第一期清運垃圾費為六萬四千四百元，九十年九月二十六日上訴人曾交付予被
      上訴人第一期清運垃圾費二萬元。
（三）九十二年十一月一日上訴人交付被上訴人三萬元。
四、本件爭點及本院判斷（參見九十三年二月十一日筆錄）
（一）上訴人是否遭脅迫而簽發系爭本票？
      上訴人主張遭被上訴人脅迫而簽發系爭二紙本票云云，並提出照片二紙為憑。
      上訴人於自認陸續自九十一年七月十二日起至九十二年一月十三日止，已清償
      三十二萬八千元（參見原審卷第七頁），長達七個月之久，且上訴人分別於九
      十一年四月二十五日以票號0000000，面額十萬元支票以為清償，並於
      該支票退票後，上訴人承諾每月三十日還款三萬元，並分別各書立字據一紙（
      見原審卷第四四、四五頁），各該字據上並有見證人為證，若被上訴人確有脅
      迫上訴人簽發系爭本票之情事，何以上訴人未立即主張，願意繼續償還，並有
      見證人為證？況上訴人於本院審理時自認簽發系爭本票係清償兩造間之工程材
      料款及相關款項，成立代物清償契約等事實（見九十三年三月十七日言詞辯論
      筆錄，本院卷第五五頁），足見，並無上訴人所稱之脅迫情事。至於上訴人所
      提照片二紙，僅能證明照片所示之水果攤傾倒，並不能證明上訴人受脅迫而簽
      發本票之情事，且上訴人就上開主張之事實，並未舉證以實其說，從而，核其
      主張，自非可採。
（二）被上訴人請求之清運垃圾費用應由何人給付？
１、被上訴人抗辯第一期清運垃圾費六萬四千四百元部分，係由上訴人書寫請款單記
    載「全場垃圾清運，部分協力廠商要支出，８／１１至８／３１　ＡＢ0000
    000」、「２３台ｘ２８００＝６４４００」，向業主乾源公司請款垃圾清運
    費六萬四千四百元，經業主乾源公司扣款借支二萬元之工程款後，由上訴人簽名
    具領四萬四千四百元後，上訴人交付給被上訴人二萬元等事實，有被上訴人於原
    審於九十二年七月四日言詞辯論時提出之零用金請款單（以下簡稱請款單，見原
    審卷第三十頁）為證，且為上訴人所不爭執（見九十二年十二月三十日準備程序
    筆錄，本院卷第三九頁），足見，第一期垃圾清運費係由上訴人向業主乾源公司
    請款等事實，堪以認定。若上訴人未向業主乾源公司承攬清運垃圾之工作，焉能
    以自己之名義記載「全場清運垃圾」、「部分協力廠商要支出」為名向乾源公司
    請款，並由上訴人親自簽名具領款項。再者，上訴人主張清運垃圾費遭到業主乾
    源公司扣款，並提出乾源公司製作之「北投花月二館應扣金額泥作工程」之單據
    一紙（見本院卷第十三頁），其中第一欄記載「拆除垃圾清運，１８車Ｘ３００
    ０＝５４０００」，若非由上訴人直接向業主乾源公司承攬垃圾清運工作，焉有
    可能由業主逕以垃圾清運費向上訴人扣款，足見，上訴人主張伊僅向業主承攬泥
    作部分之工程，並未承攬清運垃圾部分之工程，本件清運垃圾之承攬契約存在於
    被上訴人與訴外人乾源公司之間云云，即非可採，被上訴人抗辯本件清運垃圾之
    承攬契約係存在於兩造之間，應屬可信。
２、至於上訴人主張上開請款單係因被上訴人不在，由上訴人代領云云，惟上開請款
    單並未記載「代領」之事實，況如既為代被上訴人領取款項，自應予收受款項後
    全部交付給被上訴人，上訴人卻僅交付二萬元予被上訴人，卻自其中扣抵二萬四
    千四百元未交付被上訴人，足見，上訴人主張「代領」云云，即非可採。至於證
    人即曾受僱於上訴人從事挖土工作之甲○○○證述對於兩造間如何請款，上訴人
    是否曾向業主請款，對於上訴人為何簽發系爭本票於被上訴人均不了解等情觀之
    ，足見，證人甲○○○附和上訴人之陳述，而證述清垃圾費用由上訴人代領一節
    ，顯非實在，自不足為有利於上訴人之認定。
３、綜上述，被上訴人為上訴人之再承攬人，上訴人既承攬業主乾源公司清運垃圾之
    工作，而被上訴人已依約清運垃圾完畢，完成承攬工作，有被上訴人於原審提出
    之估價單七紙為憑（見原審卷第一二至一四頁），為上訴人所不爭執，被上訴人
    所請求之清運垃圾費，自應由上訴人清償。
（三）被上訴人請求剩餘之清運垃圾費用為何？
１、被上訴人抗辯上訴人尚餘清運垃圾費十三萬元部分未清償，為兩造所不爭執，惟
    上訴人主張因上訴人先前向業主乾源公司借支二萬元，上訴人向業主乾源公司領
    取四萬四千四百元後，於九十年九月二十六日已交付二萬元予被上訴人，故剩餘
    九萬元之清運垃圾費尚未清償云云。
２、惟查，被上訴人否認曾向業主乾源公司借支二萬元，上訴人亦無證據證明上開事
    實（見本院卷第五七頁），上訴人主張被上訴人借支二萬元，已清償部分垃圾清
    運費之事實，顯非可採。
３、再者，被上訴人曾於九十年九月二十六日受領第一期清運垃圾費二萬元部分，為
    兩造所不爭，然查，兩造因結算兩造間之工程材料款及相關款項，由上訴人九十
    一年一月一日簽發系爭本票交付被上訴人，為兩造所不爭，對於已清償之垃圾清
    運費，即不可能算入尚未結清之款項內，則被上訴人曾於九十年九月二十六日所
    受領第一期清運垃圾費二萬元部分，即不包括於上訴人於九十一年一月一日簽發
    系爭本票所載之債權內，從而，上訴人主張九十年九月二十六日交付二萬元，係
    清償系爭本票債權，顯屬無據。
４、上訴人主張於九十二年十一月一日交付三萬元予被上訴人部分，係遭被上訴人脅
    迫云云，並未舉證以實其說，此部份主張，亦非可採。因此，被上訴人抗辯三萬
    元係作為清償本件垃圾清運費之用，應屬可信。
５、綜上述，被上訴人尚未清償清運垃圾費應為十萬元。（計算式：一三○○○○─
    三○○○○＝一○○○○○）。
（四）系爭本票債權尚未清償之金額為何？
１、債權人受領他種給付以代原定之給付者，其債之關係消滅。民法第三百一十九條
    載有明文。此項規定為學說上所謂之代物清償。故代物清償，係一種消滅債之方
    法，又代物清償為要物契約，其成立除當事人之合意外，必須現實為他種給付，
    代物清償經成立者，無論他種給付與原定之給付其價值是否相當，債之關係均歸
    消滅。本件兩造合意以系爭本票二紙清償兩造間承攬契約之款項，成立代物清償
    契約，為兩造所不爭，因此，兩造原先有關承攬契約之債之關係，即已消滅，新
    成立新的債之關係，從而，計算兩造之間之債權債務，即應以本票之利息作為計
    算系爭債權之利息，合先敘明。
２、系爭本票二紙債權，總計為四十五萬八千元，上訴人自九十一年七月十二日起至
    九十一年十二月十一日止共清償三十萬五千元部分，抵充系爭二紙本票之本金後
    ，尚餘十五萬三千元，被上訴人拋棄九十一年十二月十一日之前之利息（見本院
    卷第五七頁），因此，至九十一年十二月十一日止，上訴人尚積欠本票債權合計
    為十五萬三千元及自九十一年十二月十二日起算至九十二年一月十三日止，按年
    息百分之六計算之利息即八三○元（計算式：１５３０００Ｘ６％Ｘ３３／３６
    ５＝８３０，元以下四捨五入）
３、上訴人於九十二年一月十三日清償二萬三千元，被上訴人同意先抵充本金後（見
    本院卷第五五頁），系爭本票債權尚餘十三萬元之本金及自九十二年一月十四日
    起算至九十二年十一月一日止，按年息百分之六計算之利息即六二四○元（即１
    ３００００Ｘ６％Ｘ２９２／３６５＝６２４０）。
４、上訴人於九十二年十一月一日清償三萬元，被上訴人同意先抵充本金後（見本院
    卷第五五頁），系爭本票債權尚餘十萬元及自九十二年十一月二日起算至清償日
    ，按年息百分之六計算之利息。
五、綜上述，系爭本票債權中本金拾萬元及如附表二所示之利息債權之部分，尚未消
    滅，從而，上訴人請求確認如附表一所示之債權不存在，於超過上開範圍部分，
    應屬有理由，應予准許，逾此部份之請求，即屬無據，應予駁回。上訴意旨指摘
    原判決不當，求予廢棄改判，於超過前述之範圍部分為有理由，應由本院予以廢
    棄改判如主文所示。其餘不應准許部分，上訴意旨指摘原判決不當，求予廢棄改
    判，為無理由，應駁回其上訴。
六、因本案事證已臻明確，兩造其餘主張陳述及所提之證據，均毋庸再予審酌，附此
    敘明。
七、據上論結，本件上訴及追加之訴為一部有理由，一部無理由，依民事訴訟法第四
    百三十六條之二第二項、第四百四十九條第一項、第四百五十條、第七十九條但
    書，判決如主文。
中　　　華　　　民　　　國　　九十三　　年　　　三　　　月　　三十一　　日
                            台灣板橋地方法院民事第三庭
                                   審判長法官　黃麟倫
                                   法      官　陳麗玲
                                   法      官　徐玉玲
右為正本係照原本作成
不得上訴。
中　　　華　　　民　　　國　　九十三　　年　　　三　　　月　　三十一　　日
                                   法院書記官　朱家惠
附表一
附表二
編號、
一、十五萬三千元本金部分自九十一年十二月十二日起算至九十二年一月十三日止，
    按年息百分之六計算之利息即八三○元（即１５３０００Ｘ６％Ｘ３３／３６５
    ＝８３０，元以下四捨五入）
二、十三萬元之本金部分自九十二年一月十四日起算至九十二年十月三十一日止，按
    年息百分之六計算之利息即六二一九元（即１３００００Ｘ６％Ｘ２９１／３６
    ５＝６２１９，元以下四捨五入）。
三、十萬元本金部分及自九十二年十一月二日起算至清償日，按年息百分之六計算之
    利息。
